【裁判字號】    95,訴,101
【裁判日期】    951219
【裁判案由】    損害賠償
【裁判全文】
臺灣板橋地方法院民事判決               95年度訴字第101號
原      告  丙○○○
兼
訴訟代理人  戊○○原名陳賢聰.
???????????住同上
被      告  乙○○
訴訟代理人  甲○○
?????  丁○○
上列當事人間請求損害賠償事件，經本院於民國95年12月5 日言
詞辯論終結，判決如下：
    主  文
原告之訴駁回。
訴訟費用由原告戊○○負擔百分之九十一，餘由原告丙○○○負
擔。
    事實及理由
壹、程序部分：
一、按訴狀送達後，原告不得將原訴變更或追加他訴，但被告同
    意者，或擴張或減縮應受判決事項之聲明者，不在此限，又
    被告於訴之變更或追加無異議，而為本案之言詞辯論者，視
    為同意變更或追加，民事訴訟法第255 條第1 項第1 、3 款
    、第2 項分別定有明文。
二、本件原告於民國94年9 月27日起訴時，僅於起訴狀內敘明其
    起訴請求之原因事實，並未確認其聲明請求之金額及範圍，
    嗣於94年12月8 日民事陳報狀中始載明請求被告應返還94年
    10月29日起至92年7 月25日止之房屋租金共新台幣（下同）
    188,416 元，及自92年10月9 日起至94年9 月7 日止間因遭
    被告聲請假處分致房屋無法出租之損害共573,750 元，及精
    神損失賠償共896,000 元，合計1,658,166 元，其後，原告
    先於95年3 月31日聲明起訴狀中，將前揭房屋無法出租之損
    害賠償金額減縮為51萬元，致總請求金額減縮為1,594,416
    元，復於本院95年10月13日準備期日將此部分金額再減縮為
    488,750 元，致總請求金額減縮為1,573,166 元，核其性質
    ，係減縮其應受判決事項之聲明，嗣原告再以95年10月16日
    民事起訴狀資料補呈書狀，將前揭精神損害賠償金額擴張為
    920,266 元，致總請求金額又擴張為1,597,432 元，核其性
    質，係擴張其應受判決事項之聲明，而被告於原告減縮及擴
    張訴之聲明後，均仍為本案之言詞辯論，揆諸前揭法條規定
    ，原告所為訴之聲明之擴張及減縮，均應准許。
貳、實體部分：
一、原告起訴主張略以：
    (一)緣被告（按即原告戊○○之父）因受四女甲○○之煽動，
      於91年12月11日就兩造間撤銷贈與事件（其所撤銷者，即
      下列第(二)段所述之贈與行為）聲請調解，進而提起民事訴
      訟，嗣經鈞院於93年9 月21日以92年度訴字第2469號駁回
      其訴後，被告又提起上訴，臺灣高等法院乃於94年6 月28
      日言詞辯論終結，同年7 月12日以93年度上易字第1078號
      駁回上訴，而告確定。被告罔顧原告戊○○患有精神分裂
      症逾20年無法根治，竟於3 年前聘請律師提起前揭訴訟，
      致使原告戊○○心理壓力加重，精神不堪負擔，精神分裂
      症病情更加嚴重，其痛苦非他人所能體會。又原告戊○○
      在前揭另案訴訟前還有工作能力，精神狀況得以藥物控制
      ，但在該訴訟期間精神狀態已不穩定，非藥物所能控制，
      故被告自應賠償原告戊○○無法工作之損害，爰依民法第
      195 條第1 項，請求被告賠償精神慰撫金920,266 元（即
      上班工作每月月薪28,000元×32個月又26日＝920,266 元
      ）。
    (二)被告前於91年10月15日，將其所有門牌號碼為臺北縣板橋
      市○○路○ 段357 號1 樓房屋應有部分4 分之1 及所座落
      之板橋市○○段第564 地號土地應有部分16分之1 （下稱
      系爭房地）贈與原告丙○○○（按即原告戊○○之妻），
      並於91年10月29日完成以贈與為原因之所有權移轉登記，
      嗣丙○○○則於92年5 月22日將此房地之應有部分再贈與
      戊○○。又被告曾於91年10月16日書立同意書，答應系爭
      房屋租金自產權過戶畢起，按產權持份分配租金。惟該屋
      於91年7 月26日即租予他人，租期1 年（至92年7 月25日
      為止），每月為租金85,000元，並於租約訂立後，即由房
      客以簽發12張面額為85,000元之支票交予被告。其中自91
      年10月29日起至92年5 月21日止租金共143,791 元，應由
      原告丙○○○收取，另自92年5 月22日起至92年7 月25日
      止之租金共44,625元，則應由原告戊○○收取，惟前揭合
      計188,416 元之租金卻均為被告所收取，原告不時向被告
      及甲○○催討，但均遭拒絕，迄今分毫未取，依據民法第
      179 條之規定，無法律上之原因而受利益，致他人受損害
      者，應返還其利益，雖有法律上之原因，而其後已不存在
      者，亦同，爰依不當得利之法律關係，請求被告返還之。
      至於被告雖辯稱91年10月16日之贈與同意書是原告戊○○
      事後騙被告所簽云云，但伊在91年10月16日之前，從未看
      過91年10月15日之同意書，被告在91年10月15日的贈與同
      意書中本來就是無條件贈與，故伊也沒有必要在16日又強
      迫欺騙被告簽同意書。
    (三)系爭房屋自92年7 月25日租期屆滿後，迄今均未再出租，
      且於前揭另案訴訟期間，被告又對原告戊○○聲請假處分
      ，禁止原告戊○○不得將系爭房屋應有部分為讓與、設定
      抵押、出租及其他一切處分行為，致系爭房屋未能出租，
      而經原告探詢該屋在93年間之租金行情為每月85,000元至
      20萬元不等，如以每月85,000元計算，原告戊○○自92年
      10月9 日前揭假處分登記日起，至94年9 月7 日撤銷登記
      日止，共損失房租488,750 元（23個月×每月租金85,000
      元×應有部分4 分之1 ＝488,750 元），爰依侵權行為之
      法律關係，訴請被告賠償之。至被告雖辯稱無損害發生之
      可能，但依民法第818 條、第819 條，各共有人按其應有
      部分，對於共有物之全部有使用收益權，且各得自由處分
      其應有部分，原告戊○○自得將此屋之任何一點出租，從
      而被告對原告戊○○所有之系爭房地聲請為假處分之執行
      ，業已嚴重損害原告戊○○出租之權益，並造成原告戊○○之損害，況被告既向鈞院所提前揭民事訴訟既遭鈞院駁
      回其訴，上訴後復遭臺灣高等法院駁回上訴確定，應得證
      實確實有損原告戊○○權益，故原告戊○○訴請賠償，依
      法應予准許。
    (四)對被告所為抵銷抗辯部分之陳述：
      1.不將系爭房屋出租是被告之意，並阻止原告無法將此屋
        出租，則被告又以何邏輯認定原告應付其195,000 元之
        扶養費。
      2.否認曾同意每月給被告扶養費5,000 元，如果被告願意
        到伊家居住，伊就會照顧他。
      3.否認有向被告借6 萬元之事實，此6 萬元乃被告自願給
        其孫女即原告之女兒作為繳交大學學費之用，被告如認
        有借貸之事實，應提出借據證明之。
    (五)爰聲明：被告應給付原告1,597,432元。
二、被告則略以下列各詞置辯：
    (一)精神慰撫金部分：原告請求精神賠償於法無據，其雖聲稱
      訴訟期間心理壓力頗重，但對一位耳不聰、目不明、年近
      九旬的老父，何嘗不是身心俱疲，且被告於訴訟期間曾住
      院手術，原告亦不聞不問，罔顧倫理，對被告而言，又情
      何以堪。另原告要求被告贈與系爭房屋，係以身體狀況欠
      佳無法工作為由，如今卻說於訴訟前還有工作能力，所言
      並非屬實。
    (二)不當得利之租金部分：當初被告贈與系爭房地係有條件贈
      與，亦即房租應由被告收取以為養老，房租已預收一年期
      票（即91年7 月26至92年7 月25日），待租約期滿後，如
      有出租，再由原告戊○○收取租金，同時原告戊○○亦承
      諾每月由其所收租金中提撥5,000 元給被告作為生活費，
      故自91年10月29日起至92年7 月25日止之租金，本係被告
      生活養老之用，原告自無權請求。又依91年10月15日之贈
      與同意書，乃由柯金明代書所撰立，該同意書中並無書立
      租金由原告收取，至於原告所提出之91年10月16日贈與同
      意書上簽名雖為被告所寫，但係原告以詐欺之方法，藉被
      告視力不佳看不清楚內載文書，惡意欺瞞被告內容而簽署
      ，此由系爭房屋之建物登記謄本記載被告贈與系爭房屋予
      原告丙○○○之原因發生日期為91年10月15日，亦可證明
      該91年10月16日之贈與同意書乃原告戊○○事後又騙被告
      所簽。
    (三)系爭房屋無法出租之損害部分：
      1.原告丙○○○未受假處分之執行，自無損害可言。
      2.被告僅係針對原告戊○○所有系爭房屋之應有部分為假
        處分，且假處分限制登記日期為92年10月29日，故在此
        之前不可能有損害發生。
      3.原告戊○○受假處分執行之標的為系爭房地，而此等不
        動產乃被告全體子女允為被告已出租收益供養老使用，
        原告亦無損害可能。
      4.系爭房地既為共有物，則其使用、收益依法須共有人全
        體同意，原告僅為共有人之一，無從單獨為之，故無損
        害發生之可能。
      5.被告及甲○○曾以存證信函告知原告戊○○將於92年9
        月16日針對系爭房屋之出租及租金問題進行調解，但原
        告戊○○均置之不理，亦未到場，導致系爭房屋無法出
        租。
      6.原告自受贈系爭房地後迄今拒繳水電費，致水電均已切
        斷，又如何能夠出租，其不出租之意甚明。
    (四)倘鈞院認原告有損害，則被告於下列金額範圍內，主張抵
      銷抗辯：
      1.原告依法須扶養被告，且其於假處分案件中亦在書狀中
        自陳願意每月支付5,000 元之扶養費予被告，則自系爭
        房屋租期屆滿翌日（即92年7 月26日）起至94年10月26
        日止，原告應支付被告扶養費135,000 元（27個月×每
        月5,000元＝135,000元）。
      2.原告前向被告借款6萬元，迄今尚未歸還，自亦應返還
        之。
    (五)爰聲明：原告之訴駁回。如受不利之判決，被告願供擔保
      請准宣告免為假執行。
三、本件下列各項事實，為兩造所不爭執，並有91年10月16日贈
    與同意書、臺灣高等法院93年度上易字第1078號判決、建物
    所有權狀、土地所有權狀、本院92年度訴字第2469號判決、
    房屋租賃契約書、診斷證明書、本院民事執行處囑託塗銷查
    封登記書、匯款通知單、建物登記謄本、91年10月15日贈與
    同意書（見本院重調字卷第8 、9 至12、28、29、30至33、
    35、36、37-3、37-9、51、52、57頁）在卷可佐，均堪信為
    真實。
    (一)系爭房地於91年10月29日以贈與為原因，移轉登記予原告
      丙○○○，嗣原告陳阿烈復於92年5 月22日以相同原因移
      轉予原告戊○○。
    (二)被告於91年7 月26日將系爭房屋租予第三人顏慶有，租期
      1 年（即自91年7 月26日起至92年7 月25日止），每月租
      金85,000元。承租人於訂約時即簽發12張面額均為85,000
      元之支票交予被告，由被告按月兌領，其中自91年10月29
      日起至92年7 月25日止兌現領得之租金，被告迄未交予原
      告2 人。另此屋於前揭租約到期後並未續租，迄今亦未再
      出租予他人。
    (三)被告於91年12月11日，就兩造間撤銷贈與事件聲請調解，
      進而提起民事訴訟，嗣經本院於93年9 月21日以92年度訴
      字第2469號駁回其訴。被告提起上訴後，臺灣高等法院復
      於94年6 月28日言詞辯論終結，同年7 月12日以93年度上
      易字第1078號駁回上訴，而告確定。
    (四)被告乙○○曾向本院聲請對被告所有系爭房地為假處分，
      經本院以92年度裁全字第6387號裁定於乙○○為戊○○供
      擔保後，戊○○對其所有系爭房地不得為讓與、設定抵押
      、出租及其他一切處分行為，並於92年10月9 日完成查封
      登記。嗣因被告聲請撤回執行，本院民事執行處乃以91年
      9 月7 日板院通92執全明字第2790號囑託塗銷查封登記書
      ，囑託臺北縣板橋地政事務所辦理塗銷查封登記。
    (五)91年10月15日贈與同意書及91年10月16日贈與同意書上之
      被告簽名，均為被告所寫。
    (六)原告戊○○於94年10月16日經長庚紀念醫院診斷患有情感
      性精神分裂症，症狀不穩定，宜於門診持續追蹤治療。
    (七)被告曾於91年8 月5 日匯款6 萬元至原告戊○○之彰化銀
      行蘆洲分行帳戶。
四、本件爭點厥為：(一)原告主張其因被告提起前揭撤銷贈與之另
    案訴訟，致其無法工作，並受有精神上之損害，是否符合民
    法第195 條第1 項之法定要件？(二)被告收取自91年10月29日
    起至92年7 月25日止之房屋租金，是否有法律上之原因。(三)
    原告主張被告以聲請假處分之方式致其系爭房地無法出租，
    因而蒙受無法出租之損害，是否有理。(四)被告主張以其對原
    告戊○○之135,000 元扶養費債權及6 萬元之借款返還債權
    ，與前揭債務抵銷，是否有理。經查：
    (一)精神慰撫金部分：
      1.按不法侵害他人之身體、健康、名譽、自由、信用、隱
        私、貞操，或不法侵害其他人格法益而情節重大者，被
        害人雖非財產上之損害，亦得請求賠償相當之金額，民
        法第195 條第1 項前段定有明文。本件原告既主張被告
        有不法侵害其身體及健康之事實，即應就被告有何故意
        或過失行為、其身體及健康受到何種侵害，及其間是否
        具有因果關係等事實，負舉證責任。
      2.本件原告戊○○主張其因被告提起另案撤銷贈與之民事
        訴訟而受有精神上之損害，固據其提出診斷證明書1 紙
        、本院及臺灣高等法院之該案判決書各1 份為證，然而
        ，前揭診斷證明書僅能證明原告戊○○於94年10月16日
        當時經診斷患有情感性精神分裂症，症狀不穩定，宜於
        門診持續追蹤治療等情，並不足以證明此病症乃肇因於
        被告對其提起前揭另案訴訟，亦無法證明其係因被告提
        起訴訟導致精神受到侵害，進而無法工作。次按人民有
        請願、訴願及訴訟之權，憲法第16條定有明文，而所謂
        訴訟權者，乃人民於權利受損害時，得向法院提起訴訟
        ，請求為一定裁判之手段性的基本權利，國家為達成此
        項保障人民訴訟權之任務，應提供適當之制度保障，其
        中民事訴訟為關於民事上法律關係之爭訟，人民於其私
        法上之權利受私人之侵害時，即請求法院為一定裁判之
        爭訟，倘其基於就兩造私權間之爭執具有合理的懷疑，
        並認有起訴之必要，自得提起訴訟以保障其私權，尚難
        僅因其訴訟後受敗訴判決之結果，即謂其為不法侵害他
        人權利，否則即無從保障其受憲法保障之基本權利。本
        件被告於另案所提起之民事訴訟，雖經本院及臺灣高等
        法院先後駁回其訴及上訴，但經審視其起訴理由，並非
        毫無爭執之可能，而原告復未就該不法性之構成要件提
        出其他舉證以供本院參酌，揆諸前揭說明，即難僅因被
        告受到敗訴判決而謂其有何不法行為，故原告所為此項
        請求，應屬無據。
    (二)不當得利之租金部分：
      1.按無法律上之原因而受利益，致他人受損害者，應返還
        其利益。雖有法律上之原因，而其後已不存在者，亦同
        ，民法第179 條定有明文。所謂其後已不存在，其主要
        情形有五：(1)附解除條件或終期之法律行為，其條件成
        就或期限屆滿時；(2)依一方當事人之意思表示：例如甲
        出賣某地給乙，辦理所有權移轉登記後，乙以內容錯誤
        而撤銷其承諾買受之意思表示；(3)合意解除契約；(4)婚
        生子女之否認；(5)為證明債務而交付證書，其後債務因
        清償或其他事由而消滅，至失其證明之目的（參見王澤
        鑑教授著民法債編總論第二冊，83年10月出版，第46頁
        ）。
      2.本件被告於91年7 月26日將系爭房屋租予第三人顏慶有
        ，租期1 年（即自91年7 月26日起至92年7 月25日止）
        ，每月租金85,000元。承租人於訂約時即簽發12張面額
        均為85,000元之支票交予被告，由被告按月兌領，其中
        自91年10月29日起至92年7 月25日止兌現領得之租金，
        被告迄未交予原告2 人等情，業經認定如前，故被告於
        91年7 月26日收取前揭12張支票，乃本於出租人之身分
        而為收取，並非無法律上之原因。嗣被告雖將系爭房屋
        贈與丙○○○，其後丙○○○又將之贈與戊○○，但該
        租賃契約之效力並不因此消滅，復無前段所列各項事後
        原因已不存在之情形，即難謂係無法律上之原因而受有
        利益。況且，第三人顏慶有對此贈與之標的物得主張有
        租賃權存在，其性質上屬於權利瑕疵，但依民法第411
        條規定，贈與之物或權利如有瑕疵，贈與人不負擔保責
        任。但贈與人故意不告知其瑕疵或保證其無瑕疵者，對
        於受贈人因瑕疵所生之損害，負賠償之義務。本件原告
        既自始即知該屋有出租之事實，復無證據證明被告曾保
        證其無瑕疵，即難認有該條但書所指應負瑕疵擔保責任
        之情形，被告自亦無須對該屋有權利瑕疵之情形負擔保
        責任。綜上，被告取得自91年10月29日起至92年7 月25
        日止之租金，既非無法律上之原因，則原告請求其返還
        488,750 元之不當得利，為無理由。
    (三)系爭房屋無法出租之損害部分：
      1.按因故意或過失，不法侵害他人之權利者，負損害賠償
        責任。故意以背於善良風俗之方法，加損害於他人者亦
        同。違反保護他人之法律，致生損害於他人者，負賠償
        責任。但能證明其行為無過失者，不在此限，民法第18
        4 條定有明文。又侵權行為之損害賠償，係以填補損害
        為目的，而所謂損害賠償，除法律另有規定或契約另有
        訂定外，應以填補債權人所受損害及所失利益為限（第
        1 項）。依通常情形，或依已定之計畫、設備或其他特
        別情事，可得預期之利益，視為所失利益（第2 項），
        民法第216 條定有明文。至該條第一項所謂所受損害，
        即現存財產因損害事實之發生而被減少之積極的損害，
        而所謂所失利益，則指新財產之取得，因損害事實之發
        生而受妨害之消極的損害而言，換言之，所失利益固非
        以現實有此具體利益為限，惟該可得預期之利益亦非指
        僅有取得利益之希望或可能為已足，尚須依通常情形，
        或依已定之計劃、設備或其他特別情事，有客觀之確定
        性始得稱之（最高法院48年台上字第1934號判例、94年
        度台上字第1505號判決、93年度台上字第1225號參照）
        。
      2.本件原告既主張系爭房屋於92年7 月25 日 租期屆滿後
        ，係因被告對戊○○聲請假處分，禁止戊○○不得將系
        爭房屋應有部分為讓與、設定抵押、出租及其他一切處
        分行為，致系爭房屋未能出租，因而受有損害，即應就
        該屋於受到前揭假處分執行期間，客觀上有何出租收益
        之具體計畫，負擔舉證責任。然而，原告至本件言詞辯
        論終結日止，仍無法舉證證明曾經有人於此期間與其接
        洽承租房屋事宜，或其他可得出租之具體計畫，另由其
        於95年3 月21日本院言詞辯論期日時自陳：「當初7 月
        底租約就終止，到假處分爭間10月9 日間沒有出租，也
        沒有與人議約」等語，亦可知被告於原租約到期後至假
        處分執行日止間，均不曾與他人接洽出租事宜，自難遽
        以其空言主張，即認其有何消極損害（即所失利益），
        更遑論有何積極損害。原告既無法證明其受有損害，則
        其本於侵權行為之法律關係，請求被告賠償488,750 元
        ，亦屬無據。
    (四)抵銷抗辯部分：本件前揭原告起訴所為各項請求，既均屬
      無據，則原告對被告即無任何債權存在，是被告所提抵銷
      抗辯部分已無再予審究之必要。
五、綜上所述，原告依據侵權行為及不當得利之法律關係，請求
    被告給付1,597,432 元，均無理由，應予駁回。
六、本案事證已臻明確，兩造其餘主張、陳述及所提之證據，經
    審酌後，認均與本件之結論無礙，不再一一論述，併予敘明
    。
七、訴訟費用負擔之依據：依民事訴訟法第78條、第85條第1 項
    但書。
中    華    民    國    95    年    12    月    19    日
                  民事第二庭?審判長法  官  梁宏哲
                  ?????????法?官?潘長生
                                    法?官?楊明佳
以上正本係照原本作成
如對本判決上訴，須於判決送達後20日內向本院提出上訴狀
中    華    民    國    95    年    12    月    19    日
                            ?書記官  楊璧華


司法院資訊處製作；財團法人民間司法改革基金會備份。
